臺灣高等法院臺中分院刑事判決　　96年度重上更(二)字第16號
上　訴　人
即　被　告　乙○○
　　　　　　　　　　　號2樓
上列上訴人因偽造文書案件，不服臺灣苗栗地方法院89年度訴字
第6號中華民國89年11月20日第一審判決 （起訴案號：臺灣苗栗
地方法院檢察署88年度偵續字第14號），提起上訴，經判決後由
最高法院第三次發回更審，本院判決如下：
    主  文
原判決撤銷。
乙○○連續行使偽造私文書，足以生損害於他人，處有期徒刑肆
月，如易科罰金以參佰元折算壹日。
偽造之「甲○○」印章壹顆及新竹區中小企業銀行股份有限公司
苗栗分行八十二年五月六日借據上偽造之「甲○○」署押壹枚、
印文參枚，及八十四年五月十二日借據上偽造之「甲○○」署押
壹枚、印文肆枚，均沒收。
    事  實
一、乙○○與甲○○係朋友關係，乙○○於民國（下同）八十年
    五月二日，以甲○○及邱政苗為連帶保證人，向新竹區中小
    企業銀行苗栗分行（現改制為新竹國際商業銀行，下稱新竹
    商銀）借款新台幣（下同）三百萬元，借款期間二年，詎借
    款期間屆滿後，乙○○為辦理展期，竟萌歹念，意圖為自己
    不法之利益，基於概括之犯意，未經甲○○之同意，擅自於
    八十二年五月初，委託一名不詳姓名之成年刻印者，偽刻甲
    ○○之印章一顆後，在新竹商銀展期借款借據之連帶保證人
    欄處，偽簽甲○○之署押，並蓋用上開偽刻之印章於上，共
    計三枚，然後持以行使交付予新竹商銀辦理展期二年，時間
    從八十二年五月六日起至八十四年五月六日止，使不知情之
    新竹商銀陷於錯誤後同意上開借款展期，乙○○因而獲得緩
    期清償二年之不法利益，足以生損害於甲○○及新竹商銀對
    放款管理之正確性。嗣該筆展期借款於八十四年五月六日屆
    滿後，乙○○復以同一手法，在新竹商銀展期借款借據之連
    帶保證人欄處，偽簽甲○○之署押，並蓋用上開偽刻之印章
    於上，共計四枚，然後持以行使交付予新竹商銀辦理展期二
    年，時間從八十四年五月十二日起至八十六年五月十二日止
    ，使不知情之新竹商銀陷於錯誤後同意上開借款展期，乙○
    ○又因而獲得緩期清償二年之不法利益，足以生損害於甲○
    ○及新竹商銀對放款管理之正確性。迨至八十七年間，甲○
    ○接獲台灣苗栗地方法院民事執行處八十七年七月二十四日
    寄發之拍賣鑑價通知，始知上情。
二、案經甲○○訴由台灣苗栗地方法院檢察署檢察檢察官偵查起
    訴。
    理  由
一、訊據上訴人即被告（下稱被告）乙○○，坦承於前開時間，
    有以告訴人甲○○及案外人邱政苗為連帶保證人，向新竹商
    銀借款三百萬元，借款期間二年，及嗣借款期間屆滿後，曾
    辦理上開二次展期等事實不諱，惟矢口否認有行使偽造文書
    等犯行，辯稱：伊辦理二次展期，均係經告訴人同意的，借
    據上之告訴人署押，亦係告訴人所簽，並非伊所偽簽，另伊
    並未偽刻告訴人之印章云云。經查：
（一）被告與告訴人原係朋友關係，被告於八十年五月二日，以
      告訴人及其胞弟邱政苗為連帶保證人，向新竹商銀借款三
      百萬元，借款期間二年，嗣被告分別於八十二年五月六日
      及八十四年五月十二日，先後二次向新竹商銀辦理展期，
      因屆期未清償，致告訴人之不動產遭債權人聲請法院強制
      執行等情，業據告訴人及被告分別陳明在卷，並經證人邱
      政苗於本院前審調查時證述屬實，復有新竹商銀八十八年
      十月十五日竹商銀苗栗字第一九三五─一號函，及所附貸
      款申請書影本一紙附於偵查卷及約定書影本一紙、借據影
      本三紙附於原審卷可憑。
（二）告訴人於八十年五月間，被告向新竹商銀借款時，確實有
      同意擔任被告上開借款之連帶債務人，並於約定書上簽名
      蓋章，惟於二年借貸期間屆滿後，並未同意繼續擔任連帶
      保證人，且被告在新竹商銀八十二年五月六日及八十四年
      五月十二日借據上，偽造告訴人之署押，及蓋用上開偽刻
      之印章等事實，業據告訴人指訴綦詳，並有該借據影本二
      紙附卷可考（見原審卷第四一頁至第四二頁）。嗣於偵查
      時，經檢察官將上開約定書及八十四年五月十二日借據原
      本，先後送請內政部警政署刑事警察局及憲兵司令部刑事
      鑑識中心鑑定結果，均以借據上連帶保證人處「甲○○」
      之簽名字跡，有描寫痕跡及描繪情形，因此未能與約定書
      之筆跡進行比對等情，有內政部警政署刑事警察局八十八
      年六月十七日刑鑑字第五六五四七號及憲兵司令部刑事鑑
      識中心八十八年七月二十日（八八）綱得字第一００一六
      號鑑驗通知書等各一份在卷足憑（見偵續卷第一五頁、第
      一八頁）。苟告訴人有意繼續為被告上開借款擔任連帶保
      證人，則直接簽名於該借據上即可，衡情應無在該二張借
      據上，描寫其本人簽名之必要，益見該描寫痕跡應非告訴
      人所為，委可認定。
（三）依卷附新竹商銀八十八年八月二十五日竹商銀苗栗字第一
      五八三之一號函所示：(1)分期償還貸款及消費性貸款，借
      據上借、保人須親自簽名、蓋章，書寫地址可由他人代筆
      。(2)一般放款在初次申貸時，需親自簽約定書、印鑑卡及
      借據，展期時借據可憑原留約定之印鑑辦理轉單等情（見
      上開偵查卷第三三頁）。參酌：I證人即在上開八十四年
      五月十二日借據「印鑑約定全部核對」欄簽章之銀行行員
      徐國基，於八十七年十月二日檢察官偵查時證稱：「依規
      定，約定書必須本人親自簽名，而轉單只要印鑑符合即可
      ，在該借據上，我僅負責核對印章，借據上之借款人及連
      帶保證人需要本人親自簽名蓋印，但住址部分可以代寫」
      等語。再於八十八年九月十七日偵查時證稱：「我僅負責
      該借據印鑑之核對，證人劉智慶只負責書面審核，借款人
      及保證人不需到經辦人處簽章」等語。II證人即在上開八
      十四年五月十二日借據上「經辦」欄簽章之銀行行員劉智
      慶，於八十八年九月六日檢察官偵查時證稱：「我當時僅
      負責核對申請書有無蓋印及輸入電腦，至於印鑑之真實與
      否，由徐國基負責核對」等語。III證人即承辦之銀行人員
      湯一雄到庭證稱：「本件貸款因係展期借貸，固僅需審核
      印鑑即可，非必要對保」等語，均不能證明告訴人有在銀
      行人員之對保下，在上開二張借據上簽名蓋章。
（四）依前所述，告訴人如同意擔任被告借款展期之連帶保證人
      ，其自己之簽名，應係出於其親筆自然為之，豈可能為描
      繪自己簽名字跡之舉，參酌：I系爭八十四年五月十二日
      借據上，告訴人擔任連帶保證人之地址係由被告所書寫，
      已據被告自承在卷，並辯稱，係為減少麻煩所致，然就同
      時擔任連帶保證人之其胞弟邱政苗地址部分，被告卻未同
      時基於減少麻煩而代為填載，顯與事理有違。II被告為本
      件展期借款之借款人，能否續覓得連帶保證人，與被告有
      重大之利害關係。III依證人即前開辦理該展期手續之銀行
      人員證述之內容，被告於填載時毋須經過對保等情綜合觀
      之，被告確有在上開八十四年五月十二日借據上偽造告訴
      人之署押及印章，應可認定。至上開八十二年五月六日之
      借據，告訴人始終否認有同意擔任連帶保證人及在該借據
      上簽名蓋章（見四一四五號偵查卷第四八頁反面，偵續卷
      第三六頁反面至第三七頁、原審卷第三六頁及本院更一卷
      第九四頁），且八十二年五月六日借據上之告訴人署押及
      印文，與八十四年五月十二日借據上之告訴人署押及印文
      ，經核均相同，亦有該二張借據影本在卷足稽（見原審卷
      第四一頁至第四二頁），是八十二年五月六日借據上之告
      訴人之署押及印文，亦係被告所偽造，亦可認定。
（五）雖被告前曾辯稱，告訴人有委託其保管印章及存摺云云。
      告訴人亦曾具狀指出，其於八十四年間，交付其在元統證
      券公司開戶之印章及新竹商銀之存摺，供被告操作股票，
      被告利用該機會盜用保管之印章於上開借據等語。惟查：
      (1)元統證券公司已於八十四年八月間，因案經台灣省證券
      交易所勒令停業，經本院前審向被告所稱，承接其客戶之
      日進證券公司函查結果，並無告訴人之開戶資料等情，有
      離職證明書影本及日進證券公司函附卷可考。(2)告訴人於
      新竹商銀之活期存款帳戶，自八十三年十二月二十一日至
      八十五年十二月二十一日，並無任何交易資料，存款餘額
      均為一百八十三元等情，亦有該行九十年三月十九日竹商
      銀苗栗字第一二三─三號函暨所附明細表一份附本院卷可
      考。至該銀行原檢附地檢署之往來明細影本四紙部分，實
      際上並非完全為告訴人帳戶往來之紀錄，此觀上開函文及
      所附之明細表影本上附記「本交易往來明細表屬存檔列印
      資料，包含許多客戶帳戶資料，您只須查閱相關（甲○○
      君）帳號即可」等語即明。(3)本院前審檢送上開約定書及
      八十四年五月十二日之借據原本，送請內政部警政署刑事
      警察局鑑定結果，約定書上「甲○○」印文與該借據上之
      「甲○○」印文不符，有該局九十年五月八日刑鑑字第四
      八三九八號鑑驗通知書附卷可稽（見本院前審上訴卷第八
      九頁），而上開約定書上之告訴人簽名及印文之真正，既
      經告訴人陳明在卷，又於本院審理時結證稱：借據上印文
      所使用之印章，非屬其所有。則該借據上之告訴人印文所
      使用之印章即非告訴人所指交付被告操作股票使用之印章
      ，亦可認定。(4)至證人彭玉良於八十七年十月九日檢察官
      偵查時雖證稱：「甲○○有將存摺委託乙○○，我聽甲○
      ○這麼說，是自竹企以轉帳方式處理，至於有無交付現金
      給邱先生，我不知情，當時我因有必要（約八十五年間）
      ，需覓保證人，找林先生，但他找不到印鑑，所以我同林
      先生至竹企辦理變更印鑑」等語。於八十八年九月六日偵
      查時又證稱：「我是有到過其辦公室（乙○○），也看過
      甲○○之存摺及印章都在乙○○辦公室」等語。另於原審
      調查時亦證稱：「我確實有親眼看見告訴人交付存摺及印
      章予被告」等語。但對於到底是否親自看見告訴人交付印
      章予被告，證人彭玉良前後所供之內容並非一致，故該證
      人上開所供是否屬實，非無可疑。況上開借據上所使用之
      印章，與證券公司開戶之印章不同，已如前述，是並不影
      響本件事實之認定。
（六）另被告聲請本院前審調取之台灣苗栗地方法院檢察署八十
      九年度偵續字第七號劉智慶偽造文書偵查卷，經核僅能證
      明告訴人亦曾就同一事實對劉智慶（新竹商銀之承辦員）
      提出偽造文書罪之告訴，現該案業經檢察官為不起訴處分
      確定在案，惟該案被告劉智慶縱經檢察官為不起訴處分確
      定，但僅能證明劉智慶未涉及該案，並不能證明被告未涉
      及本案，故無法資為有利於被告之證明。又上開八十四年
      五月十二日借據上，連帶保證人處「甲○○」之簽名字跡
      ，有描寫痕跡及描繪情形，已如前述，是被告另具狀檢附
      告訴人八十九年一月六日之附帶民事訴訟起訴狀及不動產
      買賣契約書等影本，請求比對上開借據上「甲○○」之署
      押與該附帶民事訴訟起訴狀、不動產買賣契約書等影本上
      之「甲○○」之署押，是否相同，本院即無比對之必要。
      均併此敘明。
（七）綜上所述，足證被告上開所辯顯係飾卸之詞，不足採信。
      是罪證明確，其犯行堪以認定。至被告以印文不符或是簽
      章之問題，請求再送調查局鑑定，因前已送鑑定，本院認
      為無庸再送鑑定，併此敘明。
二、(一)刑法第四十一條易科罰金之規定，業經總統於九十年一月
      十日公布修正為：凡犯最重本刑為五年以下有期徒刑之罪
      ，而受六月以下有期徒刑或拘役之宣告，因身體、教育、
      職業、家庭之關係或其他正當理由，執行顯有困難者，得
      以一元以上三元以下折算一日易科罰金，並自同年月十二
      日起生效。又於九十四年二月二日修正公布，九十五年七
      月一日施行，易科罰金之折算標準，以新臺幣一千元、二
      千元或三千元折算一日，比較修正前後之法律，以九十年
      一月十日修正後之法律，最有利於被告，自應適用九十年
      一月十日修正後之法律，為易科罰金之折算標準。
    (二)刑法上之連續犯、牽連犯業經修正公布廢除，並於九十五
      年七月一日生效，修正後之連續犯、牽連犯採數罪併罰，
      比較修正前後之法律，以修正前之法律有利於被告，自應
      適用修正前之連續犯、牽連犯。
    (三)刑法第三百三十九條第二項詐欺得利罪之罰金刑，亦經修
      正公布，並於九十五年七月一日生效，比較修正前後之法
      律，以修正前之法律有利於被告，自應適用修正前之法律
      。
三、查在展期借款借據上之印文所使用之印章，非屬告訴人所有
    ，業據告訴人甲○○結證屬實。該印章應係被告委託不知情
    之不詳姓名成年刻印者偽刻。被告偽造告訴人印章後蓋用於
    上開借據上，並偽簽告訴人之簽名，再持以向新竹商銀辦理
    貸款清償日之延展，自足以生損害於告訴人及新竹商銀對於
    貸款管理之正確性。核被告所為，係犯刑法第二百十六條、
    第二百十條之行使偽造私文書罪及同法第三百三十九條第二
    項之詐欺得利罪。至被告上開偽造印章、印文、署押之行為
    ，均係偽造私文書之部分行為，又偽造私文書後持以向新竹
    商銀行使，已為行使之高度行為所吸收，均不另論罪。另被
    告委託不知情之不詳姓名成年刻印者偽刻告訴人之印章，為
    間接正犯。至被告所犯之上開二罪間，具有方法、結果關係
    ，應依牽連犯之規定從一重之行使偽造私文書罪處斷。另其
    先後二次犯行，犯罪構成要件相同，顯係基於概括犯意反覆
    為之，為連續犯，應依法論以一罪。又偽造印章及詐欺得利
    部分雖未經起訴，但因偽造印章部分與起訴部分係屬實質上
    一罪，詐欺得利部分與起訴部分係具有牽連關係之裁判上一
    罪，均為起訴效力所及，本院自應併予審判。另偽造八十二
    年五月六日之借據部分，與起訴部分係屬具有連續關係之裁
    判上一罪，亦為起訴效力所及，本院亦應併予審判。原審予
    以論罪科刑，固非無見，惟查（一）刑法第四十一條易科罰
    金之規定，業經總統於九十年一月十日公布修正，並自同年
    一月十二日起生效，又於九十五年七月一日修正公布生效，
    原判決未及予以輕重比較適用，已有未合。（二）被告以前
    開方法取得借款展期清償之利益，所得應係財產上之不法利
    益，此部分係犯刑法第三百三十九條第二項之詐欺得利罪，
    原判決認係犯同條第一項之詐欺取財罪，適用法律顯有違誤
    。（三）偽造八十二年五月六日之借據部分，為起訴效力所
    及，已如前述，原判決就此部分未併予審判，容有未洽。（
    四）偽造之署押，不問屬於犯人與否，沒收之，刑法第二百
    十九條定有明文，原判決就被告所偽造告訴人之署押，未予
    以宣告沒收，亦有判決不適用法律之違誤。（五）被告係偽
    刻告訴人之印章後蓋在上開借據上，原判決認係盜用告訴人
    委託被告代為操作股票之印章，與事實不符，亦有可議。被
    告上訴意旨仍執前詞否認犯罪，雖無理由，但原判決既有上
    述可議之處，應由本院將原判決予以撤銷改判。爰審酌被告
    犯罪之動機、目的、手段、犯罪所生之危害及犯罪後否認犯
    罪等一切情狀，量處被告如主文第二項所示之刑，並諭知易
    科罰金之折算標準。又偽造之「甲○○」印章一顆雖未扣案
    ，但並不能證明已滅失，應依刑法第二百十九條之規定宣告
    沒收。另上開八十二年五月六日新竹商銀借據上偽造之「甲
    ○○」署押一沒及印文三枚，八十四年五月十二日新竹商銀
    借款上偽造之「甲○○」署押一沒及印文四枚，亦應依刑法
    第二百十九條之規定宣告沒收之。
四、據上論結，應依刑事訴訟法第三百六十九條第一項前段、第
    三百六十四條、第二百九十九條第一項前段，刑法第二條第
    一項前段、第二百十六條、第二百十條、第三百十九條，修
    正前刑法第五十六條、第五十五條、第三百三十九條第二項
    ，罰金罰鍰提高標準條例第一條前段、修正前第二條，九十
    年一月十日修正後之刑法第四十一條第一項前段，判決如主
    文。
本案經檢察官丙○○到庭執行職務。
中　　華　　民　　國　　96　　年　　6 　　月　　6 　　日
            刑事第二庭  審判長法　官  李  璋  鵬
                              法  官  蕭  錦  鍾
                              法  官  胡  森  田
上列正本證明與原本無異。
如不服本判決應於收受送達後十日內向本院提出上訴書狀，其未
敘述上訴之理由者並得於提起上訴後十日內向本院補提理由書（
均須按他造當事人之人數附繕本）。
                              書記官  籃  營  昌
中　　華　　民　　國　　96　　年　　6 　　月　　6 　　日
